臺灣高等法院臺南分院民事判決
110年度家上字第13號
上  訴  人  李采璟  
訴訟代理人  蘇明道律師
            蘇敬宇律師
            黃紹杰律師
被上訴人    李奎憲  
訴訟代理人  許雅雯  
            王冠霖律師
被上訴人    李國汝  
            李國璇  
            李文惠  
上列當事人間請求分割遺產事件，上訴人對於中華民國109年12
月28日臺灣臺南地方法院第一審判決（109年度家繼訴字第35號
）提起上訴，本院於111年1月13日言詞辯論終結，判決如下：
    主  文
原判決廢棄。
兩造就被繼承人蔡美柳所遺如附表一所示之遺產，應分割如附表
一分割方法欄所示。
第一、二審訴訟費用由兩造依如附表二所示之應繼分比例負擔。
    事實及理由
壹、程序方面：
一、按訴之變更或追加，非經他造同意，不得為之。但擴張或減
    縮應受判決事項之聲明、因情事變更而以他項聲明代最初之
    聲明者，不在此限；民事訴訟法第446條第1項及第255條第1
    項第3款、第4款分別定有明文。查上訴人原依繼承之法律關
    係，請求就原判決附表所示被繼承人蔡美柳（下稱被繼承人
    ）遺產予以分割，嗣於上訴本院後，追加主張如附表一編號
    25至35所示之存款，應一併列入遺產分割；另如原判決附表
    編號1至18所示土地及應有部分，因經其他共有人訴請分割
    ，已變更如附表一編號1至4所示土地及應有部分；另原判決
    附表編號24、25所示之不動產，已以新臺幣（下同）180萬
    元出售他人並完成所有權移轉登記，是上訴人請求變更、追
    加被繼承人之遺產如附表一所示。核其變更或追加，乃因情
    事變更及擴張應受判決事項之聲明，依上開規定，應予准許
    ，合先敘明。
二、按民法第1164條所定之遺產分割，係以整個遺產為一體為分
    割，並非以遺產中個別之財產分割為對象，亦即遺產分割之
    目的在廢止遺產全部之公同共有關係，而非旨在消滅個別財
    產之公同共有關係，其分割方法應對全部遺產整體為之，是
    以當事人對分割判決一部聲明不服，提起上訴，其上訴效力
    應及於訴之全部，不發生部分遺產分割確定之問題（最高法
    院97年度台上字第103號裁判意旨參照）。本件上訴人固係
    就原判決未將如附表一編號25至35所示存款列入遺產範圍而
    提起上訴，然其上訴效力應及於遺產之全部。
三、按言詞辯論期日當事人之一造不到場者，得依到場當事人之
    聲請，由其一造辯論而為判決，民事訴訟法第385條第1項前
    段定有明文。本件被上訴人李國汝、李國璇、李文惠經合法
    通知未於言詞辯論期日到場，核無民事訴訟法第386條各款
    所列情形，爰依上訴人之聲請，由其一造辯論而為判決。
貳、實體方面：
一、本件上訴人主張：被繼承人於民國（下同）103年4月20日死
    亡，留下如附表一所示之財產。又兩造分別為被繼承人之子
    女，對被繼承人之遺產均有繼承權，應繼分各5分之1。茲因
    兩造對遺產分割方法無法達成協議，爰依民法第1164條之規
    定，訴請分割遺產（原判決就原判決附表所示之遺產准予分
    割）。又被繼承人死亡後，其所遺留部分土地業經其他共有
    人訴請合併分割，業經原法院於105年4月18日以98年度簡上
    字第119號判決分割確定，已有變動；且被繼承人尚遺有如
    附表一編號25至35所示之存款，原判決未予分割，容有違誤
    ，爰提起上訴。並上訴聲明：㈠原判決廢棄。㈡兩造就被繼承
    人所遺如附表一所示之遺產，應分割如附表一「分割方法欄
    」所示。
二、被上訴人李奎憲則辯以：被繼承人之喪葬費用共486,500元
    ，此部分為管理遺產所支出之費用，並已由其代墊，自應由
    遺產中扣除。是除由如附表一編號27所示存款支付外，不足
    之172,179元，應由如附表一編號24所示存款內扣除返還。
    並答辯聲明：上訴駁回。
三、被上訴人李國汝、李國璇、李文惠均未於言詞辯論期日到場
    ，亦未提出書狀作任何聲明或陳述。
四、到庭之兩造不爭執事項：
  ㈠被繼承人於103年4月20日死亡，繼承人為長男李奎憲、長女
    李國璇、次女李采璟、三女李文惠、四女李國汝，法定應繼
    分各5分之1；被繼承人所遺之遺產如附表一所示。
  ㈡被繼承人之喪葬費用共486,500元，除以附表一編號27所示帳
    戶內款項314,321元支付外，李奎憲代墊172,179元部分，同
    意由附表一編號24所示帳戶內支付。
　㈢如附表一所示之遺產，同意依兩造應繼分比例分割為分別共
    有。
五、兩造爭執事項
    被繼承人之遺產應如何分割為適當？
六、得心證之理由
  ㈠按繼承人得隨時請求分割遺產，但法律另有規定或契約另有
    訂定者，不在此限；民法第1164條著有明文。又民法第1164
    條所定遺產分割，係以消滅遺產公同共有關係為目的，除被
    繼承人以遺囑禁止繼承人分割之遺產，及繼承人全體以契約
    約定禁止分割之遺產外，應以全部遺產為分割對象。倘被繼
    承人之遺囑就部分遺產指定分割之方法，而繼承人就其餘遺
    產不能達成分割協議，請求裁判分割時，仍應以全部遺產為
    分割對象，僅經遺囑指定分割方法之遺產，應依遺囑指定之
    方法為分割（最高法院104年度台上字第521號判決意旨參照
    ）。本件被繼承人死亡，遺有如附表一所示之遺產，由兩造
    共同繼承，對於全部遺產，並無以遺囑定分割方法或禁止分
    割遺產，有被繼承人除戶戶籍謄本、財政部南區國稅局遺產
    稅免稅證明書、繼承系統表、土地登記謄本存卷可按，且為
    兩造所不爭執。又被繼承人未以遺囑限定遺產不得分割，兩
    造亦無不分割之約定，公同共有之遺產亦無不能分割之情事
    ，是上訴人本於繼承人之地位，請求裁判分割被繼承人如附
    表一所示之遺產，自屬有據。
　㈡按遺產管理之費用，由遺產中支付，為民法第1150條所明定
    。所謂遺產管理之費用，具有共益之性質，凡為遺產保存上
    所必要不可欠缺之一切費用，如事實上之保管費用、繳納稅
    捐等均屬之，至於被繼承人之喪葬費用，實際為埋葬該死亡
    者有所支出，且依一般倫理價值觀念認屬必要者，性質上亦
    應認係繼承費用，並由遺產支付之（最高法院107年台上字
    第1174號、109年度台上字第89號判決意旨參照）。本件被
    繼承人之喪葬費用486,500元由李奎憲先行墊支，除已由附
    表一編號27所示存款支付外，不足部分172,179元仍應由遺
    產中支付，故如附表一編號24所示部分，先由李奎憲取得17
    2,179元，餘再由兩造繼承分配。
　㈢次按法院選擇遺產分割之方法，應具體斟酌公平原則、各繼
    承人之利害關係、遺產之性質及價格、利用價值、經濟效用
    、經濟原則及使用現狀、各繼承人之意願等相關因素，以為
    妥適之判決。又裁判分割共有物，屬形成判決，法院定共有
    物之分割方法，固應斟酌當事人之聲明、共有物之性質、經
    濟效用及全體共有人之利益等，而本其自由裁量權為公平合
    理之分配，但並不受當事人聲明、主張或分管約定之拘束。
    本院審酌蔡美柳所遺如附表一編號1至15所示各筆土地之地
    理環境條件、價值不一，如附表編號16至23所示乃上市櫃掛
    牌之股票，市值會因當日行情而有漲跌，如分配予個人恐有
    價值不一之情況，顯未能顧及遺產分配之公平性，並非公平
    允當之分割方法；另到庭之兩造均同意依應繼分比例分割為
    分別共有，未到庭之被上訴人亦未提出其他分割方法，且系
    爭遺產其中部分土地尚有其他共有人，依其性質、經濟效用
    及使用現況，按兩造之應繼分比例各5分之1為分割，不致損
    及兩造之利益，亦無因各繼承人受分配之價值不同，而有相
    互找補問題，故認系爭遺產應依附表一所示之方法分割為適
    當。
七、綜上所述，上訴人依民法第1151條、第1164條之規定，請求
    就被繼承人所遺如附表一所示之遺產予以分割，為有理由，
    應予准許，並依附表一所示之分割方法分割。原判決疏未就
    如附表一編號25至35所示之存款併予分割，尚有未洽，上訴
    論旨指摘原判決此部分不當，求予廢棄改判，為有理由，爰
    由本院廢棄改判如主文第二項所示。
八、本件事證已臻明確，兩造其餘之攻擊或防禦方法及所用之證
    據，經本院斟酌後，認為均不足以影響本判決之結果，爰不
    逐一論列，附此敘明。
九、據上論結，本件上訴為有理由，依民事訴訟法第463條、第3
    85條第1項前段、第450條、第80條之1，判決如主文。
中　　華　　民　　國　　111 　年　　1 　　月　　27　　日
                  家事法庭      審判長法  官  張世展

                                      法  官  莊俊華

                                      法  官  洪挺梧
上為正本係照原本作成。
如不服本判決，應於收受送達後20日內向本院提出上訴書狀，其
未表明上訴理由者，應於提出上訴後20日內向本院補提出理由書
狀（均須按他造當事人之人數附繕本），上訴時應提出委任律師
或具有律師資格之人之委任狀；委任有律師資格者，另應附具律
師資格證書及釋明委任人與受任人有民事訴訟法第466條之1第1
項但書或第2項（詳附註）所定關係之釋明文書影本。如委任律
師提起上訴者，應一併繳納上訴審裁判費。
中　　華　　民　　國　　111 　年　　1 　　月　　27　　日

                                      書記官  蔡曉卿
【附註】
民事訴訟法第466條之1：
⑴對於第二審判決上訴，上訴人應委任律師為訴訟代理人。但上
  訴人或其法定代理人具有律師資格者，不在此限。
⑵上訴人之配偶、三親等內之血親、二親等內之姻親，或上訴人
  為法人、中央或地方機關時，其所屬專任人員具有律師資格並
  經法院認為適當者，亦得為第三審訴訟代理人。
民事訴訟法第466條之2第1項：
上訴人無資力委任訴訟代理人者，得依訴訟救助之規定，聲請第
三審法院為之選任律師為其訴訟代理人。
　　　　　
附表一
編號 種類 遺產 面積（㎡） 權利範圍 股數 金額（元） 分割方法 1 土地 臺南市○○區○○○段000000地號土地 279㎡ 190/10000 依附表二所示兩造應繼分比例分別共有 2  臺南市○○區○○○段000000地號土地 672㎡ 2132/10000  3  臺南市○○區○○○段000000地號土地 338㎡ 190/10000  4  臺南市○○區○○○段000000地號土地 92㎡ 2132/10000  5  臺南市○○區○○段000地號土地 1105㎡ 1/78  6  臺南市○○區○○段000000地號土地 136㎡ 全部  7  臺南市○○區○○段000地號土地 85㎡ 全部  8  臺南市○○區○○段000地號土地 123.87㎡ 1/2  9  臺南市○○區○○段000地號土地 103.69㎡ 1/2  10  臺南市○○區○○段000地號土地 16㎡ 1/90  11  臺南市○○區○○段000地號土地 6㎡ 1/90  12  臺南市○○區○○段00地號土地 232㎡ 1/6  13  臺南市○○區○○段00地號土地 119㎡ 1/6  14  臺南市○○區○○段000地號土地 33.02㎡ 1/90  15  臺南市○○區○○段000地號土地 13.42㎡ 1/90  16 股票 中興商銀（YY0050） 4,928股  17  光洋科（1785） 1,094股  18  仁寶電腦（2324） 187股  19  南亞科（2408） 250股  20  台新金（2887） 1,103股  21  中信金（2891） 1,278股  22  鈊象（3293） 656股  23  迅杰（6243） 646股  24 存款 台新銀行 173,957元 由李奎憲取得172,179元，餘1,778元部分，依附表二所示兩造依應繼分比例分別取得 25  華南銀行 （000000000000） 64,864元 依附表二所示兩造應繼分比例分別取得 26  華南銀行 （000000000000） 1,000元  27  華南銀行 （000000000000） 314,321元  存款用以支付被繼承人之喪葬費用後，已無餘額 28  國泰世華銀行臺南分行 （000000000000） 105元 依附表二所示兩造應繼分比例分別取得 29  合作金庫佳里分行 557元  30  中華郵政佳里中山路分行 （00000000000000） 14,894元  31  第一銀行 （00000000000） 299元  32  第一銀行 （00000000000） 267元  33  第一銀行 （00000000000） 1,501元  34  麻豆農會 （00000000000000） 1,000元  35  麻豆農會 （0000000000000000） 112元  36 價金 臺南市○○區○○段000○000地號土地買賣價金 180萬元  


附表二-兩造應繼分比例
李采璟 5分之1 李奎憲 5分之1 李國汝 5分之1 李國璇 5分之1 李文惠 5分之1